臺灣臺中地方法院民事判決　九十三年度訴字第一八三四號
　　原　　　告　　劉瑞祺即劉阿超之遺產管理人
　　訴訟代理人　　甲○○律師
　　複　代理人　　陳隆天律師
　　被　　　告　　乙○○
　　訴訟代理人　　朱元宏律師
　　複　代理人　　盧永和律師
右當事人間請求返還價金事件，本院於民國九十三年十二月二十一日言詞辯論終結，
判決如左：
    主      文
被告應給付原告新臺幣伍佰陸拾萬伍仟肆佰捌拾參元，及自民國九十三年九月三日起
至清償日止，按週年利率百分之五計算之利息。
原告其餘之訴駁回。
訴訟費用由被告負擔。
本判決第一項原告勝訴部分，於原告以新台幣壹佰捌拾陸萬捌仟元為被告供擔保後，
得為假執行；但被告如以新台幣伍佰陸拾萬伍仟肆佰捌拾參元，為原告預供擔保後，
得免為假執行。
原告其餘假執行之聲請駁回。
    事實及理由
壹、原告主張：一、被告與訴外人劉阿超同為坐落台中市○○區○○段一二地號土地
    之共有人，訴外人劉阿超應有部分為一０四四分之八，前開土地於民國（下同）
    八十三年四月二十四日，經被告夥同其他共有人依土地法第三十四條之一規定，
    出售與訴外人陳永田，買賣總價金共為新臺幣（下同）一億一千四百七十八萬零
    八百二十五元，扣除土地增值稅及仲介費後，訴外人劉阿超可分得五百六十萬五
    千四百八十三元。詎被告取得前開買賣價金後，並未將訴外人劉阿超可分得之前
    開價金給付與訴外人劉阿超。二、訴外人劉阿超於七十二年四月九日死亡，並經
    親屬會議選定遺產管理人為劉瑞琪，爰依民法第五百四十一條、五百四十二條所
    規定之委任契約或不當得利之法律關係，請求被告給付上開金額及其法定利息等
    語。並聲明：（一）被告應給付原告五百六十萬五千四百八十三元及自八十三年
    七月二十二日起至清償日止，按週年利率百分之五計算之利息。（二）願供擔保
    請准宣告假執行。（三）訴訟費用由被告負擔。
貳、被告則以：一、訴外人劉阿超死亡後，並無配偶亦無直系血親等遺產繼承人存在
    ，原告起訴程序有欠缺。並否認原告所提親屬會議紀錄內容之真正。二、因原告
    並非適格的當事人，故不管原告係依委任契約或不當得利之法律關係請求，均無
    理由；且若認原告之請求有理由，原告請求遲延利息部分，亦應從被告自提存所
    領回清償提存之前開金額時起算等語，資為抗辯。並聲明：（一）駁回原告之訴
    及假執行之聲請。（二）訴訟費用由原告負擔。（三）如受不利之判決，請准供
    擔保免為假執行。
參、兩造不爭之事實
一、被告與訴外人劉阿超、何通海、劉文熾、張清泉、劉瑞琪、劉瑞倉、劉雪霞、沈
    劉錦榆、謝劉彩寶、林徐金枝、林鄭秀華、林增連、劉金龍、張劉阿圓同為坐落
    台中市○○區○○段十二地號土地之共有人，訴外人劉阿超應有部分為一０四四
    分之八。
二、前開土地於八十三年四月二十四日，經被告與其他共有人即何通海、劉文熾、張
    清泉、劉瑞琪、劉瑞倉、劉雪霞、沈劉錦榆、謝劉彩寶、林徐金枝、林鄭秀華、
    林增連等依土地法第三十四條之一規定，出售與訴外人陳永田，買賣總價金共為
    一億一千四百七十八萬零八百二十五元，扣除土地增值稅及仲介費後，訴外人劉
    阿超可分得五百六十萬五千四百八十三元。
三、被告取得前開買賣價金後，並未將訴外人劉阿超可分得之前開價金給付與訴外人
    劉阿超。但被告於八十三年七月二十一日，以本院八十三年度存字第二一九三號
    提存事件，並以提存物受取人劉阿超經通知領取遭拒受領遲延為由辦理清償提存
    。
四、訴外人劉阿超於七十二年四月九日死亡。
肆、得心證之理由
一、查前開兩造不爭之事實，既為兩造所不爭，並有戶籍謄本、不動產買賣契約書、
    土地登記謄本可證，自堪信為真實。
二、本件應先審究者，厥為訴外人劉阿超是否有遺產繼承人？劉瑞琪是否為訴外人劉
    阿超之遺產管理人？亦即原告提起本件訴訟，當事人是否適格？
（一）按當事人適格，係指當事人就具體特定之訴訟，得以自己之名義為原告或被告
      ，而受為訴訟標的法律關係之本案判決之資格而言。故在給付之訴，若原告主
      張其為訴訟標的法律關係之權利主體，他造為訴訟標的法律關係之義務主體，
      其當事人即為適格。至原告是否確為權利人，被告是否確為義務人，乃為訴訟
      標的法律關係之要件是否具備，即訴訟實體上有無理由之問題，並非當事人適
      格之欠缺（最高法院九十三年度台上字第三八二號判決參照）。故依民事訴訟
      法採處分權主義之原則，原告主張其為訴訟標的之法律關係之處分權人，其當
      事人即為適格，不以對該訴訟標的確有處分權為必要。查原告起訴時即以其係
      訴外人劉阿超之遺產管理人而主張為系爭訴訟標的法律關係之處分權人，此有
      起訴狀可稽，則依前開說明，本件原告是否確為權利人，被告是否確為義務人
      ，並無當事人適格欠缺之問題，被告前開抗辯，自不可取。
（二）次按遺產管理人在遺產管理關係存續中，有以自己名義為遺產起訴或被訴之資
      格（司法院八三廳民四字第二三三七九號函參照）。查原告經選任為訴外人劉
      阿超之遺產管理人，有本院九十年度財管字第五五號民事裁定可證，並經本院
      調取前開卷宗核閱無誤，自堪信為真實。則原告在遺產管理關係存續中，以自
      己名義提起本件訴訟，自無當事人不適格或當事人能力欠缺之問題，被告前開
      抗辯自不可採。
（三）另按於能力、法定代理權或為訴訟所必要之允許有欠缺之人所為之訴訟行為，
      經取得能力之本人、取得法定代理權或允許之人、法定代理人或有允許權人之
      承認，溯及於行為時發生效力；前開欠缺可以補正者，審判長應定期間命其補
      正，如恐久延致當事人受損害時得許其暫為訴訟行為，民事訴訟法第四十八條
      、第四十九條分別著有規定。查原告起訴時，固尚未經選任為訴外人劉阿超之
      遺產管理人，但其後原告即經本院選任為訴外人劉阿超之遺產管理人，業如前
      述，則其起訴時之欠缺已為補正，原告提起本件訴訟，其程序自無不合。
三、另應審究者，乃原告依民法第五百四十一條、五百四十二條規定之委任契約或民
    法不當得利之法律關係，請求被告給付前開金額及其法定利息，是否為有理由？
（一）按共有土地其處分，應以共有人過半數及其應有部分合計過半數之同意行之，
      但其應有部分合計逾三分之二者，其人數不予計算，土地法第三十四條之一第
      一項定有明文；但前開共有人，對於他共有人應得之對價或補償，負連帶清償
      責任，同條第三項亦有規定。而連帶債務之債權人，依民法第二百七十三條第
      一項規定，得對於債務人中之一人或數人或其全體，同時或先後請求全部或一
      部之給付。查被告與訴外人劉阿超同為系爭土地之共有人，而前開土地於八十
      三年四月二十四日，經被告與其他共有人即訴外人何通海、劉文熾、張清泉、
      劉瑞琪、劉瑞倉、劉雪霞、沈劉錦榆、謝劉彩寶、林徐金枝、林鄭秀華、林增
      連等依土地法第三十四條之一規定，出售與訴外人陳永田，買賣總價金共為一
      億一千四百七十八萬零八百二十五元，扣除土地增值稅及仲介費後，訴外人劉
      阿超可分得五百六十萬五千四百八十三元；及被告取得前開買賣價金後，並未
      將訴外人劉阿超可分得之前開價金給付與訴外人劉阿超；與訴外人劉阿超於七
      十二年四月九日死亡等事實，暨原告經選任為訴外人劉阿超之遺產管理人，均
      如前述。則依前開說明，原告自得依前開規定請求被告給付五百六十萬五千四
      百八十三元。
（二）次按適用法律乃法院之職權，故當事人於與事件有關之法規解釋及如何適用之
      陳述，不過供法院參考而已，法院為法律上之判斷時，不受陳述之拘束，而應
      依職權適用法律（最高法院九十一年度台上字第一０四三號、八十七年度台上
      字第五二二號判決參照）。則本件原告已主張陳述被告依前開土地法三十四條
      之一規定處分系爭土地，而負有給付系爭五百六十萬五千四百八十三元之義務
      ，故本院自得依職權適用前開法律規定判令被告給付，附此敘明。
（三）另按給付無確定期限者，依民法第二百二十九條第二項之規定，債務人於債權
      人得請求給付時，經其催告而未為給付，自受催告時起，負遲延責任；其經債
      權人起訴而送達訴狀者，與催告有同一效力。而遲延之債務，以支付金錢為標
      的者，債權人得請求依法定利率計算之遲延利息；應負利息之債務，其利率未
      經約定，亦無法律可據者，週年利率為百分之五，亦為民法第二百三十三條第
      一項、第二百零三條所明定。再按以日、星期、月或年定期間者，其始日不算
      入，民法第一百二十條第二項亦有規定。查系爭請求權係於被告取得前開買賣
      價金時即已發生，但屬給付無確定期限者，而本件起訴狀係經被告於九十三年
      九月二日收受，有本院送達證書可證，且原告迄未舉證證明在此之前，被告經
      其催告而未為給付前開五百六十萬五千四百八十三元之事實，是原告請求被告
      給付自九十三年九月三日起至清償日止，按週年利率百分之五計算之利息，自
      應予准許；超過部分，即不應准許。
（四）復按不依債務本旨之提存，不生清償之效力（最高法院三十九年度台上字第一
      三五五號判例參照）。且提存人於領取人死亡後所為之提存為不合法，提存所
      應通知提存人取回提存物，另為繼承人提存之（臺灣高等法院暨所屬法院六十
      三年度法律座談會研討結果參照）。查訴外人劉阿超可分得之前開價金，經被
      告於訴外人劉阿超死亡後之八十三年七月二十一日，以受取人為劉阿超而提存
      ，則依前開說明，被告所為之前開提存，自不生清償之效力，被告前開抗辯，
      自不可採信。
四、綜上所述，原告基於前開土地法規定之法律關係，請求被告給付五百六十萬五千
    四百八十三元，及自九十三年九月三日起至清償日止，按年息百分之五計算之利
    息部分，為有理由，應予准許；逾此部分之請求，即為無理由，應予駁回。
五、本件原告勝訴部分（訴訟費用除外），原告及被告均陳明願供擔保，聲請准予宣
    告假執行及免為假執行之宣告，經核無不符，爰均酌定相當之擔保金額准許併宣
    告之。至原告敗訴部分，其假執行之聲請，亦失所附麗，應予駁回，併此敘明。
六、本件事證已臻明確，兩造所為之其他主張，陳述並所提之證據，經審酌後，認均
    與本件之結論無礙，不再一一論述，併予敘明。
伍、據上論結：本件原告之訴，為一部有理由，一部無理由，爰依民事訴訟法第七十
    九條、第三百九十條第二項、第三百九十二條第二項、第三項，判決如主文。
中　　　華　　　民　　　國　　　九十三　　年　　十二　　月　　三十一　　日
~B臺灣臺中地方法院民事第三庭
~B　法　　官　陳卿和
一、右為正本係照原本作成。
二、如不服本判決，應於判決送達後二十日內，向本院提出上訴狀。（須按他造當事
    人之人數附繕本）。
三、提起上訴，應以上訴狀表明(一)對於第一審判決不服之程度，及應如何廢棄或變更
    之聲明，(二)上訴理由（民事訴訟法第四百四十一條第一項第三款、第四款），提
    出於第一審法院。
四、民事向第二審法院上訴，應依民事訴訟法第七十七條之十六、第七十七條之十三
    之規定，預納裁判費，本件上訴人提起上訴，自應依法繳納上訴裁判費，關於上
    訴裁判費計算式為新台幣十萬元以下部分為一千五百元、逾十萬元至一百萬元部
    分為每萬元一百六十五元、逾一百萬元至一千萬元部分為每萬元一百四十八點五
    元，逾一千萬元至一億元部分為每萬元一百三十二元（其畸零之數不滿萬元，以
    萬元計算）。
中　　　華　　　民　　　國　　　九十三　　年　　十二　　月　　三十一　　日
~B法院書記官　紀俊源
